【裁判字號】    99,交聲,149
【裁判日期】    990129
【裁判案由】    聲明異議
【裁判全文】
臺灣高雄地方法院交通事件裁定         99年度交聲字第149號
原處分機關  交通部公路總局高雄區監理所
異  議  人
即受處分人  甲○○
上列受處分人因違反道路交通管理處罰條例案件，不服交通部公
路總局高雄區監理所於中華民國99年1 月6 日所為之處分（原處
分案號：高監營裁字第裁80–N00000000 號），聲明異議，本院
裁定如下：
    主  文
原處分撤銷。
甲○○汽車駕駛人，駕駛汽車經測試檢定酒精濃度超過規定標準
，處吊扣普通輕型機器腳踏車駕駛執照拾貳個月，並應接受道路
交通安全講習。
    理  由
一、異議意旨略以：異議人即受處分人甲○○於民國97年9 月2
    日1 時40分許，騎乘車牌號碼TXN-800 輕型機車，行經高雄
    縣林園鄉○○路鳳芸宮前，為警攔檢並施以酒測，測得其呼
    氣酒精濃度超過法定標準，異議人上開酒駕行為，業經臺灣
    高雄地方法院檢察署（下稱高雄地檢署）檢察官為緩起訴處
    分確定，並已依緩起訴所附條件，書立悔過書、向凱旋醫院
    大寮養護中心服義務勞務40小時及參加法治教育1 場次。詎
    原處分機關竟再裁處異議人罰鍰45,000元，顯已違反一事不
    二罰原則，異議人實難甘服，爰依法聲明異議，請求撤銷原
    處分關於罰鍰部分等語。
二、按汽車駕駛人，駕駛汽車經測試檢定有酒精濃度超過規定標
    準之情形者，處1 萬5 千元以上6 萬元以下罰鍰，並當場移
    置保管其車輛及吊扣其駕駛執照1 年；又汽車駕駛人，有第
    35條第1 項規定之情形，應接受道路交通安全講習，道路交
    通管理處罰條例第35條第1 項第1 款、第24條第1 項第2 款
    分別定有明文。且該條例第68條於94年12月14日修正公布時
    係規定「汽車駕駛人，因違反本條例及道路交通安全規則之
    規定，受吊銷駕駛執照處分時，吊銷其持有各級車類之駕駛
    執照」，與修正前比較係刪除「或吊扣」之內容，稽其修正
    理由，乃慮及舊法將違規駕駛人所持有各級車類駕駛執照一
    併吊扣或吊銷，失之過酷，影響違規人之工作及生活甚鉅，
    故依修正後規定受吊扣駕駛執照處分時，即不再吊扣其持有
    各級車類之駕駛執照，僅於受吊銷駕駛執照處分時，始予吊
    銷所持各級車類之駕駛執照。準此，該條例第35條第1 項第
    1 款規定汽車（含機器腳踏車）駕駛人酒精濃度超過規定標
    準，應「吊扣」其駕駛執照1 年，所指之駕駛執照應依其酒
    駕行為時所駕之車類而定，尚不及於駕駛人所持其他各級車
    類駕駛執照。又行政行為採取之方法所造成之損害，不得與
    欲達成目的之利益顯失均衡，行政程序法第7 條第3 款亦定
    有明文。惟按一行為同時觸犯刑事法律及違反行政法上義務
    規定者，依刑事法律處罰之。但其行為應處以其他種類行政
    罰或得沒入之物而未經法院宣告沒收者，亦得裁處之。前項
    行為如經不起訴處分或為無罪、免訴、不受理、不付審理之
    裁判確定者，得依違反行政法上之義務規定裁處之，行政罰
    法第26條亦定有明文。
三、經查：
  (一)本件異議人確有上揭時、地，因酒後騎乘車牌號碼TXN-800
    輕型機車，為警攔查並施以酒測，測得其呼氣酒精濃度達每
    公升0.80毫克，已超過法定標準，違反道路交通管理處罰條
    例第35條第1 項第1 款規定，而遭員警製單舉發之事實，業
    據異議人所自承，並有上開舉發通知單、酒精濃度測試單、
    裁決書及送達證書各1 份附卷可稽。而異議人於上揭時、地
    酒醉駕車之事實，復經員警以其涉犯刑法第185 條之3 公共
    危險罪嫌，移送高雄地檢署偵辦，經高雄地檢署檢察官於97
    年11月29日以97年度偵字第27527 號為緩起訴處分，命被告
    書立悔過書，並應於緩起訴期間內，向指定之團體或社區提
    供40小時之義務勞務，緩起訴期間為1 年並確定，該緩起訴
    處分期間已於99年1 月5 日屆滿而經檢察官簽結等情，業經
    本院依職權調閱高雄地檢署98年度緩字第133 號案卷核閱屬
    實，並有上開緩起訴處分書、臺灣高等法院高雄分院檢察署
    處分書、臺灣高等法院被告前案紀錄表各1 份在卷可稽。上
    揭事實，要堪認定。
  (二)依行政罰法第26條之立法理由觀之，「一行為同時觸犯刑事
    法律及違反行政法上義務規定時，由於刑罰與行政罰同屬對
    不法行為之制裁，而刑罰之懲罰作用較強，故依刑事法律處
    罰，即足資警惕時，實無為一事二罰再處行政罰之必要，且
    刑事法律處罰，由法院依法定程序為之，較符合正當法律程
    序，應予優先適用。但罰鍰以外之沒入或其他種類行政罰，
    因兼具維護公共秩序之作用，為達行政目的，行政機關仍得
    併與裁處」，是以前揭行政罰法中刑事法律處罰優先而不再
    處以行政秩序罰之目的，既係因為行為人已接受刑罰而足資
    警惕，且已發生懲罰之作用，即無使行為人陷於雙重處罰之
    不利益，則關於刑事法律處罰之範圍自應採取實質認定，凡
    刑事實體法或程序法中所規定客觀上剝奪行為人生命、自由
    、財產權利，主觀上亦因制裁之嚴厲性、痛苦性，其強度足
    以造成心理強制而間接達成矯正教化目的之處遇手段，皆應
    納入其中，始與前揭法律規範之意旨相符。
  (三)又「緩起訴」處分之最終雖使被告免於刑事訴追之效果，與
    「不起訴」處分之效果相同，然觀諸刑事訴訟法第253 條之
    1 第1 項係91年2 月8 日增訂，行政罰法係94年2 月5 日公
    布，而制定在後的行政罰法第26條第2 項僅臚列「不起訴處
    分或無罪、免訴、不受理、不付審理之裁判確定者」，並未
    將「緩起訴處分」納入。緩起訴處分既非不能證明行為人之
    犯罪事實，且行為人提供一定時數之義務勞務，此種處遇措
    施確造成被告義務增加，為干預人民自由之處分，已產生實
    質刑罰之效果，自與上開行政罰法第26條第2 項列舉之不起
    訴處分等情形迥然有別，仍無從遽為比擬而為相同之處置。
    況行為人如未在指定期間內確實履行義務，依刑事訴訟法第
    253 條之3 第1 項第3 款之規定，將遭受撤銷緩起訴處分之
    不利益；反之，倘其確實遵守並履行各項緩起訴條件，除非
    合於刑事訴訟法第260 條所定情形之一，否則即無再就同一
    案件遭受刑事訴追之虞，益徵義務勞務亦具有強制性、懲罰
    性，及替代刑罰之效果。再者，酒後駕車行為人於受緩起訴
    處分，並於其人身自由遭受剝奪之餘，卻仍需繳納一定金額
    之行政罰鍰，其結果勢必降低刑事被告接受緩起訴之意願，
    亦與訂定緩起訴處分以替代繁複刑事審判程序之制度性機能
    相悖。準此以言，制定在後之行政罰法第26條第2 項既未將
    緩起訴處分列舉其中，本於保障人民基本權及「法律明示其
    一排除其他」之法理暨前揭說明，自不能將條文中「不起訴
    處分」之範圍，擴及於性質並不相同之「緩起訴處分」。
  (四)本件異議人酒後駕車，經警檢測其酒精濃度達每公升0.80毫
    克，涉犯刑法第185 條之3 公共危險罪部分，既經高雄地檢
    署檢察官為緩起訴處分確定，且其緩起訴期間亦已屆滿，業
    如前述。異議人既向指定之凱旋醫院大寮養護中心提供義務
    勞務40小時，此部分已產生實質刑罰之效果無疑，揆諸上開
    行政罰法第26條與前揭說明，原處分機關就本件異議人同一
    酒後駕車行為，再予以裁處罰鍰45,000元部分，即有違反一
    事不二罰之原則。另義務勞務之履行尚非給付金錢，無比較
    基準，自不生補繳罰金不足最低罰鍰之差額問題，併予敘明
    。
  (五)又異議人係酒後騎乘輕型機車，而非騎乘普通重型機車違規
    為警舉發，揆諸前開說明，自應吊扣其輕型機車之駕駛執照
    甚明，縱因異議人未領有該等駕駛執照，亦不當然逕以吊扣
    其普通重型機車駕駛執照代之。況原處分機關以異議人未領
    有輕型機車駕駛執照可供吊扣，改以吊扣普通重型機車駕駛
    執照之處分代之，亦限制異議人利用普通重型機車之結果，
    加諸吊扣期間長達12個月之久，影響異議人之權益非輕，兩
    相比較仍屬失衡，仍與上開行政程序法所定之比例原則相違
    ，原處分機關未及審酌上情，逕予吊扣異議人所持普通重型
    機車駕駛執照之處分，於法尚有不合。
四、本件異議人雖僅就罰鍰之部分為異議，惟聲明異議應以交通
    違規行為為標的，非以處罰項目為範圍，既原處分其餘項目
    與其交通違規行為是否存在無從分離，本院自應一併予以審
    理。綜上所述，異議人酒後駕車之違規行為，原處分機竟對
    於異議人裁處施以道安講習，於法並無違誤，然裁處罰鍰
    45,000元、吊扣普通重型機車駕駛執照，則均有未洽，是原
    處分既有上開瑕疵，自應由本院依法撤銷，爰裁定如主文第
    2 項所示。至異議人實際上雖因無輕型機車駕駛執照可供執
    行吊扣，有公路監理電子閘門證號查詢汽車、機車駕駛人資
    料2 份在卷可憑，然交通主管機關尚非不得於其他駕駛執照
    上或電腦檔存資料註記吊扣輕型機車駕駛執照，用以限制異
    議人之駕駛資格，附此敘明。
五、應依道路交通管理處罰條例第35條第1 項第1 款、第24條第
    第1 項第2 款，道路交通案件處理辦法第20條前段，裁定如
    主文。
中    華    民    國    99    年    1     月    29    日
                  交通法庭    法  官  王品惠
以上正本證明與原本無異。
如不服本裁定應於送達後5日內向本院提出抗告狀。
中    華    民    國    99    年    1     月    29    日
                              書記官  李文廣

司法院資訊處製作；財團法人民間司法改革基金會備份。
